臺灣高雄地方法院行政訴訟判決　　　　　109年度簡字第131號
　　　　　　　　　　　　　　　　　　110年8月17日辯論終結
原　　　告　康寶方即台灣維普企業社


被　　　告　高雄市政府衛生局

代　表　人　黃志中　
訴訟代理人　廖哲宏　
　　　　　　許紋雅　
　　　　　　鄭富謙　
上列當事人間菸害防制法事件，原告不服高雄市政府民國109 年
11月17日高市府法訴字第10931027100號訴願決定，提起行政訴
訟，本院判決如下：
    主  文
訴願決定及原處分均撤銷。
訴訟費用由被告負擔。
    事實及理由
一、事實概要：被告於（下同）109 年7 月8 日派員稽查發現，
    原告所獨資經營之台灣維普企業社（地址：高雄市○○區○
    ○路00號1 樓）現場陳列販售HEXCOMB、Laan、Vethos、Des
    ign、VAPTIO Eleaf、ASVAPE、Joyetech、CISOO等多款廠牌
    具菸品形狀之電子煙套組（下稱系爭電子煙套組），涉有販
    賣菸品形狀物品之情事，被告乃於109 年7 月15日予以舉發
    ，並給予原告陳述意見之機會。原告雖於109 年7 月23日提
    出書面意見，惟經被告審酌調查事實證據及陳述意見後，仍
    認原告違反菸害防制法第14條規定，爰依同法第30條第2 項
    規定，於109 年8 月17日以高市衛社字第10938111000 號裁
    處書裁處原告新臺幣（下同）3,000 元罰鍰（下稱原處分）
    。原告不服，提起訴願，遭決定駁回，原告仍不服，遂提起
    本件行政訴訟。
二、原告主張：
  ㈠原告於店內販售之電子蒸汽機商品，實與市售之一般精油霧
    化器原及所使用之精油補充液原理相同，且其外觀上與傳統
    紙菸差距甚大，並不該當菸害防制法第14條明定之「菸品形
    狀」此一要件，然被告逕認該商品為電子煙，並依同法第14
    條、第30條規定對原告所為之原處分，原告實難甘服。
  ㈡菸害防制法第14條規定之立法目的，乃係為強化並保護未成
    年人之健康，而非針對電子蒸汽機此種新興商品所為之禁止
    規定，且原告於販售後，所販售之對象並不包含未成年人，
    並不違反上開規定之立法目的，更無造成未成年人提早接觸
    真正菸品之虞。被告逕認其為電子煙，並以此規定對原告所
    為之原處分，顯已逾越前開規定之立法目的，並無理由。
  ㈢又原告所販售之電子蒸汽機及其補充液產品，其產生霧氣之
    原理與市售之一般精油霧化器及加濕器等產品之原理相同，
    且並不含菸草之重要成份尼古丁，亦不含有焦油。是以，從
    健康之層面考量，使用不含尼古丁或焦油之電子煙並無健康
    危害。
  ㈣被告於原處分作成時，乃係認定原告所販售之電子蒸汽機商
    品為「電子煙」。然事實上主管機關對於「電子煙」之定義
    並不甚明確，且主管機關對於此類新興商品，均未制定任何
    法律或法規命令加以禁止該類商品之販售，即自行擴張解釋
    ，以菸害防制法規定相繩，實已違反行政罰法第4 條處罰法
    定與處罰明確性之要求，並嚴重侵害原告依憲法第15條規定
    所保障工作權及財產權之虞。
  ㈤末查，我國衛生福利主管機關對於此類新興商品，尚未立法 
    制定任何相關法律或法規命令加以禁止該類商品之販售及販 
    售。然於世界其他先進國家，已有多國對電子煙採取全面開 
    放、或只規管含有尼古丁之電子煙等語。並聲明：原處分及
    訴願決定均撤銷。
三、被告則以：
  ㈠原告於店內販售多種類電子煙成品套組、電子蒸汽機成品套
    組，又稱電子霧化器、電子煙(即系爭物品，非零組件)，其
    該物品使用原理乃係透過電流，將機體中之液體溶液霧化，
    產生煙霧吸入肺中，模仿吸食菸品後產生之樣貌。本件系爭
    HEXCOMB、LAAN、SMOK、Vethos Design、VAPTIO、SMOK
    Trinity Alpha、Eleaf、ASVAPE、Joyetech、CISOO 品牌電
    子煙品牌商品成品皆為主機結合霧化器、吸嘴，外觀呈現長
    筒狀及長柱狀，其使用時與紙菸等菸品外觀形狀之核心概念
    相同，縱其長度、寬度、體積、重量、質感、氣味與菸品未
    盡相同甚至接近方形外觀，惟此並不影響系爭物品應屬菸害
    防制法第14條所得涵蓋之文義範圍。且上述電子煙吸用情狀
    與菸品同，足認上述電子煙形狀及使用方式形同菸品，確可
    能吸引未成年人吸用，增加嘗試吸菸的危險性，原告自亦不
    得諉以不含尼古丁及焦油或主觀上外型實難與傳統菸品類似
    即不等同菸品，原告徒憑前開陳詞求為免罰，自無足採憑。
  ㈡況且，原告就系爭電子煙套組商品為其所販售並不爭執，按
    96年7 月11日增訂菸害防制法第14條所揭櫫之立法理由，足
    知立法者為避免心智尚未完全成熟之未成年人接觸形同菸品
    之可近性物品，受到該形同菸品物品形象吸引之滲透影響，
    增加嘗試吸菸之危險性，斟酌未成年人健康成長為國家競爭
    力及永續發展之基礎，雖其與商業經濟活動發生利益衡突之
    情況，惟兩相權衡結果，基於保護未成年人最佳利益之風險
    預防原則，乃決定採取嚴格之管制措施，以杜絕未成年人有
    接觸菸品形狀之糖果、點心、玩具或其他任何物品之機會，
    有效排除影響未成年人有關菸品認知及吸菸態度之不利因素
    ，俾維護國民健康，並落實菸害防制法之立法目的與規範功
    能。從而，菸害防制法第14條規定既係為保護未成年人，防
    止其接觸形同菸品之可近性物品而產生菸品之聯想，該條文
    所規定之「菸品形狀」，應指具菸品形狀之重要特徵，形同
    菸品可供未成年人食用或賞玩者，故不以外觀上與菸品完全
    等同為限。本件原告販售電子煙套組完整成品，該成品縱未
    添加煙油，外觀上亦足以供人吸食賞玩，而令未成年人產生
    認知混淆，此構成菸害防制法第14條所欲規範之立法本旨，
    且未脫逸本法條文所限制之文義內涵，依違反菸害防制法規
    定洵勘認定，業已善盡應有注意義務，原告主張實難做有利
    於己之論據。
  ㈢另原告援引臺灣臺南地方法院（下稱臺南地院）及臺灣高雄
    高等行政法院（下稱高高行法院）部分訴訟及上述之部分判
    決結果內容均與本件相同部分。惟查，上揭原告援引法院判
    決中，臺南地院105 年度簡字第15號、高高行法院106 年度
    簡上字第19號行政訴訟判決之系爭內容物均為電子煙零件（
    蒸發芯），與本件系爭物品不同，而高高行法院106 年度簡
    上字第21號、106 年度簡上字第31號行政訴訟判決之系爭內
    容物均為電子煙煙油，亦非本件系爭物品，另高高行法院10
    6 年度簡上字第30號行政訴訟判決則係審認臺南市政府就該
    案當事人輸入電子煙零組件（霧化器），適用菸害防制法第
    30條第1 項規定裁處有無違誤，該案電子煙零組件（霧化器
    ）與本件原告於店內販售而遭被告裁處之系爭電子煙成品（
    套組）有別。是原告援引原因、事實、系爭爭物品不同於本
    件之上揭法院判決來混淆視聽，實不足採等語，資為抗辯。
    並聲明：原告之訴駁回。
四、本件事實概要欄所載之事實，除下列爭執要旨外，餘為原告
    所不爭執，並有被告提出之系爭電子煙套組照片13張、高雄
    市政府衛生局菸害防制法稽查紀錄表等附卷可稽，洵堪認定
    。二造爭執要旨為：原告陳列販售系爭電子煙套是否違反菸
    害防制法第14條所稱菸品形狀之物品？
五、本院之判斷：
 ㈠、按「為防制菸害，維護國民健康，特制定本法；本法未規
     定者，適用其他法令之規定。」、「本法用詞定義如下：
      一、菸品：指全部或部分以菸草或其代用品作為原料，製
      成可供吸用、嚼用、含用、聞用或以其他方式使用之紙菸
      、菸絲、雪茄及其他菸品。二、吸菸：指吸食、咀嚼菸品
      或攜帶點燃之菸品之行為。」、「任何人不得製造、輸入
      或販賣菸品形狀之糖果、點心、玩具或其他任何物品。」
      、「製造或輸入業者，違反第14條規定者，處新臺幣1萬
      元以上5萬元以下罰鍰，並令限期回收；屆期未回收者，
      按次連續處罰。」，菸害防制法第1條、第2條第1款、第2
      款、第14條及第30條第1項分別定有明文。
  ㈡、又立法機關於96年7月11日增訂菸害防制法第14條，參酌
      該條「菸草控制框架公約第16條規定締約國應禁止生產及
      銷售對未成年人具吸引力之菸品形狀之糖果、點心、玩具
      或其他任何物品，爰增列本條。」之立法理由，可知係為
      避免心智尚未完全成熟之未成年人接觸形同菸品之物品，
      受到該形同菸品物品形象吸引之滲透影響，增加嘗試吸菸
      之危險性，斟酌未成年人健康成長為國家競爭力及永續發
      展之基礎，雖其與商業經濟活動發生利益衡突之情況，惟
      兩相權衡結果，基於保護未成年人最佳利益之風險預防原
      則，乃決定採取嚴格之管制措施，以杜絕未成年人有接觸
      菸品形狀之糖果、點心、玩具或其他任何物品之機會，有
      效排除影響未成年人有關菸品認知及吸菸態度之不利因素
      ，俾維護國民健康，並落實菸害防制法之立法目的與規範
      功能。又依菸害防制法第14條係採例式與概括規定同列之
      立法方式，是以菸害防制法第14條所謂「菸品形狀之糖果
      、點心、玩具或其他任何物品」，以其所例示「菸品形狀
      之糖果、點心、玩具」之物品種類，係包括可吸引未成年
      人食用或賞玩使用之物品類型，且觀其保護對象包含兒童
      及尚未成年之青少年，是探究其條文文義所及範圍、立法
      目的及規範意旨以論，可認其所稱之「其他任何物品」，
      係指其他所有足以吸引20歲以下年齡層之未成年人之物品
      ，且該物品除形同菸品形狀外，並具有可食用性或賞玩使
      用性之特徵而言。倘若非為菸品形狀且非可為食用或賞玩
      之物品，即難認係前揭規定所禁止製造、輸入或販賣之標
      的。此有高雄高等行政法院106年度簡上字第31號判決意
      旨可參。
  ㈢、經查，系爭HEXCOMB、LAAN、SMOK、Vethos Design、VAPT
      IO、SMOK Trinity Alpha、Eleaf、ASVAPE、Joyetech、
      CISOO等品牌電子煙商品，均為主機結合霧化器、吸嘴之
      電子煙套組，為電子蒸氣機商品，與市售之一般精油霧化
      器及所使用之精油補充液原理相同，倘將煙油注入點燃，
      以口吸入煙霧後再由肺部、鼻腔吐出之吸食方式雖與一般
      紙類菸品之吸食方式雷同，但未注入煙油之系爭電子煙套
      組，並無吸食可能，且本院勘驗系爭電子煙套組之材質與
      外型，認為外觀上或呈圓柱體、方形體或橢圓形，不似傳
      統紙菸之細長圓柱體，且材質亦非紙類，此有本院勘驗筆
      錄一份在卷可查，且被告亦自承系爭電子煙套組外觀呈現
      長筒狀及長柱狀，其長度、寬度、體積、重量、質感、氣
      味均與菸品不盡同，甚至接近方形外觀，此亦有答辯狀在
      卷可查，足認系爭電子煙套組，不僅外型不似一般傳統之
      紙類菸品形狀，其材質或氣味，並未具有食用性，就功能
      而言，亦未具有可賞玩使用之特徵，參酌前揭菸害防制法
      第14條之立法目的及前揭判決意旨，堪認原告販賣陳列之
      系爭電子煙套組，非屬菸害防制法第14條所規範之菸品形
      狀之物品。
  ㈣、被告雖援引衛生福利部國民健康署（下稱國健署）103年
      11月11日國健教字第1039906918號函釋意旨：「...三；.
      ..查電子煙係將類似煙霧之蒸汽吸入肺中，產生模仿吸食
      菸品情形之效果，故外型雖非與菸品完全一致，確有類似
      吸煙情形，仍足令未成年人產生認知之混淆，爰為避免未
      成年人提早接觸真正菸品，仍為本法所禁止」，主張系爭
      電子煙套組縱使外型不若一般菸品，仍為菸害防制法第14
      條所禁止云云。惟查：
    ⑴國健署上開函釋，係屬上級機關為協助下級機關或屬官統
      一解釋法令、認定事實，而訂頒之解釋性規定，性質上應
      屬行政規則（行政程序法第159條參照）。而主管機關本
      於法定職權就相關法律所為之闡釋，應遵守憲法原則及相
      關法律之立法意旨，依據一般法律解釋方法而為，如逾越
      法律解釋之範圍，增加法律所無之禁止規範，即與憲法第
      23條之法律保留原則有違。又憲法上之法律保留原則，乃
      現代法治國原則之具體表現，不僅規範國家與人民之關係
      ，亦涉及行政、立法兩權之權限分配。國家對人民自由權
      利之限制，應以法律定之，且不得逾必要程度，乃憲法第
      23條所明定。經查，目前電子煙並非菸害防制法第14條所
      稱之菸品，業據被告自承在卷，且製造、輸入或販賣非菸
      品形狀之電子煙（不含尼古丁）或其重要成分、零件或電
      子煙套組等新型態商品，是否應立法管制及如何管制（管
      制方式及強度），涉及人民營業自由，應屬法律保留事項
      ，亦屬立法政策問題，自應尊重立法機關之決定權限。我
      國立法機關目前並無相關立法規範，國健署上開函釋就菸
      害防制法第14條所規範「菸品形狀之糖果、點心、玩具或
      其他任何物品」，擴張解釋及於與菸品形狀不同之電子煙
      套組，與菸害防制法第14條之規定意旨不符，應不予適用
      。
    ⑵又查，菸害防制法第14條規定之立法目的，乃係為強化並
      保護未成年人之健康，而非針對電子蒸汽機此種新興商品
      所為之禁止規定，且原告於販售後，所販售之對象並不包
      含未成年人，並不違反上開規定之立法目的，被告逕認原
      告販賣電子煙套組，有引誘未成年人吸食菸品之虞，並以
      此規定對原告所為之原處分，顯已逾越前開規定之立法目
      的。況「違反行政法上義務之處罰，以行為時之法律或自
      治條例有明文規定者為限。」，行政罰法第4條定有明文
      。此為處罰法定主義。現行菸害防制法第14條明定「任何
      人不得製造、輸入或販賣菸品形狀之糖果、點心、玩具或
      其他任何物品。」之內容為禁止規範，自不得以法無明文
      禁止之與菸品形狀不相似之電子煙套組，作為處罰標的，
      否則即與處罰法定主義有違。
  ㈤、綜上所述，原告販賣陳列之系爭電子煙套組，在外形上不
      若一般傳統之紙類菸品形狀，其材質或氣味，並未具有食
      用性，就功能而言，亦未具有可賞玩使用之特徵，並非菸
      害防制法第14條所規範之菸品形狀物品，被告予以裁罰，
      於法不合，訴願決定遞予維持，亦有未當，原告訴請撤銷
      ，為有理由，應予准許。
六、本件事證已臻明確，二造其餘攻擊防禦方法之提出，於判決
    結果不生影響，爰不予一一論駁，併予敘明。
      決結果不生影響，爰不予一一論駁，併予敘明。
七、據上論結，本件原告之訴為有理由。依行政訴訟法第98條第
    1項前段，判決如主文。
中    華    民    國    110   年    8     月    31    日
                  行政訴訟庭  法  官  吳文婷
上為正本係照原本作成。
如不服本判決，應於判決送達後20日內，向本院提出上訴狀並表
明上訴理由（原判決所違背之法令及其具體內容或依訴訟資料可
認為原判決有違背法令之具體事實），其未載明上訴理由者，應
於提出上訴後20日內向本院補提理由書（上訴狀及上訴理由書均
須按他造人數附繕本，如未按期補提上訴理由書，則逕予駁回上
訴），並應繳納上訴裁判費新臺幣3,000 元。
中    華    民    國   110    年    8     月    31    日
                              書記官  洪嘉慧